【裁判字號】    92,自,380
【裁判日期】    920709
【裁判案由】    侵占
【裁判全文】
臺灣臺北地方法院刑事判決                          九十二年度自字第三八○號
    自  訴  人  天韻交通有限公司  設臺北市文山區○○○路○段二○六之三號
    代  表  人  乙○○
    代  理  人  丙○○
    被      告  甲○○
右列被告因侵占案件，經自訴人提起自訴，本院判決如左：
    主      文
甲○○無罪。
    理      由
一、自訴意旨略以：被告甲○○於民國九十年十月三十日在臺北市文山區○○○路○
    段二○六之三號一樓向自訴人天韻交通有限公司（下稱天韻公司）承租車號五Ｄ
    ─○六三號營業小客車乙部，租金每日新臺幣（下同）八百元，依約定被告應每
    三日至天韻公司繳納租金。被告承租車輛後在臺北縣、市駕車營業，詎被告自九
    十一年十二月十六日起即避不見面，不繳租金亦不還車，自訴人曾於九十二年三
    月三十一日以郵局存證信函通知被告終止租約，並促其返還車輛及繳納積欠租金
    十五萬七千九百五十元，惟被告早已遷移不知去向，遂聲請臺灣宜蘭地方法院以
    裁定公示送達上開通知，迄至同年五月二十日始在捷運七張站尋獲該車，而被告
    積欠租金已達二十三萬元，因認被告涉有刑法第三百三十五條第一項侵占罪嫌云
    云。
二、按犯罪事實應依證據認定之，無證據不得推定其犯罪事實；不能證明被告犯罪者
    ，應諭知無罪之判決，刑事訴訟法第一百五十四條、第三百零一條第一項分別定
    有明文。又所謂認定犯罪事實之證據，係指足以認定被告確有犯罪行為之積極證
    據而言，如未發現相當證據，或證據不足以證明，自不能以推測或擬制之方法，
    以為裁判基礎；再自訴人之指訴，係以使被告受刑事訴追為目的，是其陳述是否
    與事實相符，仍應調查其他事實以資審認，始得為不利被告之認定，分據最高法
    院四十年台上字第八六號、五十二年台上字第一三○○號判例闡釋在案。次按，
    刑法上之侵占罪，須持有人變異原來之持有意思為不法所有之意思，始能成立，
    如僅將持有物延不交還或有其他原因致一時未能交還，既缺乏主觀要件，即難遽
    以該罪相繩，最高法院六十八年台上字第三一四六號判例著有明文。
三、自訴人天韻公司認被告甲○○涉有刑法第三百三十五條第一項侵占罪嫌，無非係
    以被告於九十年十月三十日向其承租車號五Ｄ─○六三號營業小客車，自九十一
    年十二月十六日起積欠租金，又不返還承租之車輛，並擅自更換車輛出租燈為「
    寶橋」之出租燈等情，有營業小客車租賃合約書、存證信函、臺灣宜蘭地方法院
    民事裁定各乙紙、相片二幀為其論據。訊據被告就向自訴人承租前開營業小客車
    及積欠租金、未返還車輛等事實固坦承屬實，惟堅詞否認有自訴人所指之侵占犯
    行，辯稱：伊向自訴人承租營業小客車營生，嗣因生意不佳，未能按時繳納租金
    ，並思以該計程車繼續營業賺錢，故未還車；且伊未更換出租燈，僅係將「寶橋
    」出租燈套在原出租燈上，此乃因在捷運七張站使用寶橋車行名義較易排班之故
    ，並無侵占意圖等語。
四、經查，被告於九十年十月三十日以每日八百元之代價向自訴人承租車號五Ｄ─○
    六三號營業小客車乙部營業使用，自九十一年十二月十六日起未繳納租金，亦未
    返還車輛等事實，固據自訴人代理人丙○○指陳在卷，並為被告所不否認，且有
    營業小客車租賃合約書一紙在卷可稽。然按，租賃契約未定有期限者，各當事人
    得隨時終止契約，且應依習慣先期通知，而終止契約應向他方當事人以意思表示
    為之，民法第四百五十條第二項前段、第三項前段、第二百六十三條、第二百五
    十八條分別定有明文。本件自訴人與被告間之營業小客車租賃合約書僅約定租賃
    期間自九十年十月三十日起，而未約定租賃之終期，為不定期租賃乙節，有前開
    合約書一紙附卷為憑，並經自訴人代理人陳明無誤。自訴人雖曾於九十二年三月
    三十一日以郵局存證信函通知被告終止合約，且因無法送達，遂聲請臺灣宜蘭地
    方法院民事裁定公示送達上開通知，有前開存證信函、臺灣宜蘭地方法院民事裁
    定各一紙在卷可參。惟公示送達僅為民法上送達之擬制，被告並未實際收受上開
    通知，對於租賃契約業經終止一事並不知情，其主觀上認租賃契約尚屬有效存在
    ，據此而持有系爭車輛並為合於約定之使用、收益，在別無證據證明被告另有出
    賣、轉租、出質等易持有為所有之行為下，實難認其有侵占之不法意圖。再被告
    僅係於系爭車輛之出租燈上套上「寶橋」名義之出租燈，可隨時取下，回復原狀
    乙節，為自訴人代理人於本院審理中所是認，並有相片二幀附卷可參，尚難執此
    謂被告有更換出租燈而將該車據為己有之意圖。再參以被告業於九十二年五月二
    十日將其所承租之營業小客車返還自訴人，且業於九十二年六月五日清償所有積
    欠租金二十三萬元等情，此經自訴人代理人陳述明確，並有和解協議書一紙在卷
    可查；自訴人代理人亦當庭陳明願原諒被告，不再追究等情，縱令被告遲延未返
    還車輛或未依約支付租金屬實，亦係民事債務不履行之問題，無從據此逕認被告
    對於上開營業小客車有何變易持有為所有之不法所有意圖。被告辯稱：因經濟狀
    況不佳，故積欠租金，並思以所租計程車繼續營業賺錢償還所欠租金，致未還車
    ，無侵占意圖等語，尚非不可採信。此外，本院復查無其他積極證據足認被告有
    自訴人所指之侵占犯嫌，自難因被告有債務不履行之事實，遽為不利被告犯罪事
    實之認定，依照首開說明，應為無罪之諭知。
據上論斷，應依刑事訴訟法第三百四十三條、第三百零一條第一項，判決如主文。
中      華      民      國      九十二      年    七    月      九      日
                                        臺灣臺北地方法院刑事第八庭
                                            法  官  宋  松  璟
右正本證明與原本無異。
如不服本判決，應於判決送達後十日內向本院提出上訴狀(應抄附繕本)。告訴人
或被害人如對於本判決不服者，應具備理由請求檢察官上訴，其上訴期間之計算
係以檢察官收受判決正本之日期為準。
                                            書記官  楊  文  祥
中      華      民      國      九十二      年    七    月      十      日


司法院資訊處製作；財團法人民間司法改革基金會備份。
